臺灣高等法院民事判決　　　　　　　　　 93年度上字第906號
上　訴　人　乙○○
　　　　　　　　　　　　1號
訴訟代理人　張靜怡律師
複　代理人　董晴嵐律師
　　　　　　楊擴舉律師
被　上訴人　甲○○○
　　　　　　丙○○
　　　　　　戊○○
　　　　　　丁○○
　　　　　　己○○
共　　　同
訴訟代理人　許進德律師
　　　　　　蘇夏曦律師
當事人間返還補償費事件，上訴人對於中華民國93年7月13日臺
灣板橋地方法院93年度訴字第906號第一審判決提起上訴並為訴
之追加，經本院於94年1月25日言詞辯論終結，判決如下：
    主  文
上訴及追加之訴均駁回。
第二審及追加之訴訴訟費用由上訴人負擔。
    事實及理由
壹、程序方面
    按在第二審為訴之變更或追加，而有民事訴訟法第255條第1
    項第2款至第6款規定之情形者，雖未經他造同意，仍得為之
    ，此為民事訴訟法第446條第1項但書所明定。原告於第二審
    為訴之追加，苟其請求之基礎事實同一者，即非法所不許。
    所謂請求之基礎事實同一，係指變更或追加之訴與原訴之主
    要爭點有其共同性，各請求利益之主張在社會生活上可認為
    同一或關連，而就原請求之訴訟及證據資料，於審理繼續進
    行在相當程度範圍內具有同一性或一體性，得期待於後請求
    之審理予以利用，俾先後兩請求在同一程序得加以解決，避
    免重複審理，進而為統一解決紛爭者，即屬之（最高法院90
    年度台上字第16號判決意旨參照）。本件上訴人原依不當得
    利法律關係請求被上訴人返還系爭補償費，嗣於本院就同一
    請求追加委任及共同侵權行為之法律關係，核其請求之基礎
    事實同一，被上訴人雖表示不同意追加云云，前開訴之追加
    仍為法之所許，合先敘明。
貳、實體方面
一、本件上訴人主張：坐落台北縣板橋市○○段1808、1808之 2
    及1809地號土地（下稱系爭三筆土地），原登記為伊之祖父
    呂進來所有，而呂進來於民國72年10月21日去世，上開遺產
    由其配偶呂游金、子女呂學良、王呂秋花、陳呂毓貞、呂勝
    美、呂學政、呂慧珠、呂學禮、呂學義、呂學忠、外孫女廖
    美容（即呂月裡之女，呂月裡已於40年間過世，乃由其女代
    位繼承）等11人繼承。其中，因呂進來於62年8 月4 日書立
    同意書，同意於其去世後，將其所有系爭三筆土地贈與伊。
    而伊於不侵害其他繼承人之特留分之範圍內，曾起訴請求其
    餘繼承人移轉系爭三筆土地之應有部分1/2 ，並取得原法院
    80 年 度家訴更字第1 號勝訴判決確定在案。又上開繼承人
    呂游金在前揭案件訴訟繫屬中之80年7 月17日死亡，原法院
    併於前開判決命呂學良、呂學政、廖美容、陳呂毓貞、呂勝
    美、王呂秋花、呂慧珠等七人，就呂游金之系爭三筆土地共
    有部分辦理繼承登記，由伊於85年7 月8 日代為辦理完成。
    繼承人之一呂學良復於91年11月5 日死亡，故就其所繼承自
    呂進來、呂游金之上開遺產，應由呂學良之繼承人即伊與被
    上訴人5 人（被上訴人甲○○○為呂學良之妻，其餘4 名被
    上訴人及伊係呂學良之子女）繼承之（見原判決附件之繼承
    系統表所示）。是以，系爭三筆土地除應有部分1/2 移轉登
    記予伊外，其餘1/2 則登記為全體繼承人公同共有。系爭三
    筆土地於90年間經重劃為台北縣新板橋車站特定專用區第二
    期市地重劃，因於重劃後均未達最小分配面積，台北縣政府
    依市地重劃條例實施辦法第53條規定，比照重劃後評定地價
    發給現金補償。其中就全體繼承人公同共有部分之現金補償
    共計新台幣（下同）46,125,000元。全體繼承人就該補償費
    之分配比例，曾於92年10月15日達成協議，並書立切結書（
    下稱系爭切結書），其中關於兩造間之協議分配比例約定：
    「…現金補償費共46,125,000元整，分配比例如下：... ，
    另甲○○○（即被上訴人）、乙○○（即上訴人）、丙○○
    、戊○○、丁○○、己○○（以上四名均被上訴人）等六人
    分配2/ 10 …。」，足見兩造得受分配補償費總額之2/10即
    9,225,00 0元，伊應可分得該金額之1/6 即1,537,500 元，
    惟伊迄未分得上開應得之補償費。茲被上訴人曾於原法院92
    年度訴字第1985號返還補償費民事事件（下稱前案）中自認
    有領取上開補償費，且丙○○確有於系爭切結書中切結簽名
    ，足見被上訴人共同領走伊應分配之補償費1,537,500 元。
    經伊委請律師發函請求被上訴人返還，卻未獲置理。縱依原
    審見解，伊連同甲○○○、戊○○、丁○○、己○○等與丙
    ○○間，存有委任契約，則丙○○受領台北縣政府之補償費
    後，基於同一之委任契約，亦應將該補償費按各人應分得之
    比例分配予各公同共有人（包括伊及其他被上訴人），惟丙
    ○○迄未交付伊應分得之補償費，反而將之私自挪用並分配
    予其他公同共有人（即其他被上訴人），則該等公同共有人
    受有利益，雖係基於丙○○之給付行為，惟與伊所受損害，
    乃本於同一原因事實，仍應認有直接之因果關係。是被上訴
    人就溢領補償費部分構成不當得利，自應返還予伊。況被上
    訴人私下分配伊應分得之補償費，係不法侵害伊受領補償費
    之權利，對伊亦應負共同侵權行為責任。爰依委任、不當得
    利及侵權行為之法律關係，請求判命被上訴人連帶給付上訴
    人1,537,50 0元，及自補償費發放日即92年5 月2 日起至清
    償日止，按週年利率5%計算利息之判決。原審為上訴人全部
    敗訴之判決，上訴人提起上訴，聲明：(一)原判決廢棄。(二)被
    上訴人應連帶給付上訴人1,537,500 元，及自92年5 月2 日
    起至清償日止，按週年利率5%計算之利息。(三)願供擔保，請
    准宣告假執行。
二、被上訴人則以：台北縣政府發放予全體繼承人之現金補償費
    本為46,125,000元，嗣因發現計算有誤，追回3,000,000 元
    ，故實際發放應為43,125,000元。查系爭三筆土地本為呂進
    來所有，嗣由甲○○○之夫、其他被上訴人與上訴人之父呂
    學良繼承。依系爭切結書所載可知兩造取得之補償費「2/10
    」，實為繼承自呂學良之遺產，應為兩造公同共有，且兩造
    僅就呂進來、呂游金之特定遺產「補償費43,125,000元」與
    其他共有人（呂學義等人）達成分配比例之合意，並以呂學
    良繼承人之身分取得其中2/10，即8,625,000 元，但兩造就
    繼承取得之8,625,000 元並未同意分割（並無協議分割之比
    例），仍屬公同共有。倘認上訴人請求伊等連帶給付之真意
    係在主張分割呂學良之遺產，依最高法院86年度台上字第14
    36號裁判意旨，上訴人未就全部遺產一次請求分割，僅就本
    件補償費個別遺產為分割之請求，已有未合。又兩造公同共
    有之補償費仍在丙○○保管中，並未分配，上訴人亦未證明
    兩造有同意分割補償費之協議，則其依委任關係為本件請求
    ，實屬無據。即便甲○○○、戊○○、丁○○、己○○四人
    曾由丙○○處取得金錢，惟其受益係基於丙○○之給付行為
    ，非無法律上之原因，且與上訴人未領得補償費，無直接之
    因果關係，上訴人依不當得利之法律關係請求，亦屬無據。
    另上訴人並未證明伊等對其有何共同侵權行為，更不得請求
    連帶給付等語，資為抗辯。並答辯聲明：上訴人之上訴駁回
    。
三、查本件上訴人主張系爭三筆土地，原登記為上訴人之祖父呂
    進來所有，呂進來死亡後由其配偶呂游金、子女呂學良、王
    呂秋花、陳呂毓貞、呂勝美、呂學政、呂慧珠、呂學禮、呂
    學義、呂學忠、外孫女廖美容（即呂月裡之女，呂月裡已於
    40年間過世，乃由其女代位繼承）等11人繼承。因呂進來生
    前書立同意書，同意於其去世後，將系爭三筆土地贈與上訴
    人。故上訴人於不侵害其他繼承人之特留分範圍內，已取得
    系爭三筆土地之應有部分1/2 。又呂游金亦死亡，由呂學良
    、呂學政、廖美容、陳呂毓貞、呂勝美、王呂秋花、呂慧珠
    等七人繼承。另繼承人之一呂學良死亡，其繼承自呂進來、
    呂游金之遺產，應由兩造（甲○○○為呂學良之妻，其餘四
    名被上訴人及上訴人係呂學良之子女）繼承（見原判決附件
    之繼承系統表所示）。是系爭三筆土地除應有部分1/2 已移
    轉登記予上訴人外，其餘則登記為全體繼承人公同共有。而
    台北縣政府就系爭三筆土地公同共有之應有部分，已於92年
    5 月2 日發放現金補償費予全體繼承人等情，業據其提出繼
    承系統表、原法院80年度家訴更字第1 號民事判決、呂游金
    一字第8073號函、呂學良
    專用區第二期市地重劃區重劃前後土地分配清冊、系爭切結
    書、及面額合計為46,125,000元、受款人為上開15名全體繼
    承人之支票三紙（見原審板調字卷第9 至36頁），暨附於原
    法院92年度訴字第1985號事件（該前案乃訴外人王呂秋花、
    廖美容、陳呂毓貞、呂勝美、呂學政、王呂慧珠訴請本件上
    訴人及被上訴人返還補償費事件）卷內之系爭三筆土地之土
    地登記謄本等為證，復為被上訴人所不爭執，應堪信為真實
    ，惟被上訴人以上開情詞置辯。是本件所應審究者，厥為：
    (一)上訴人有無委任被上訴人丙○○領取系爭補償費？(二)上開
    補償費是否為兩造之被繼承人呂學良之遺產？兩造有無協議
    分配其應繼承之補償費？茲分項詳析如后：
  (一)上訴人有委任丙○○領取系爭補償費：
  1.台北縣政府就包括兩造在內之15名繼承人所公同共有之系爭
    三筆土地應有部分1/2 所發放現金補償費之金額，上訴人雖
    主張為46,125,000元，且提出台北縣新板橋車站特定專用區
    第二期市地重劃區重劃前後土地分配清冊為憑（見原審板調
    字卷第24至28頁）。惟被上訴人抗辯因台北縣政府計算錯誤
    ，已追回3,000,000 元，故實際發放之總金額為43,125,000
    元等情，為上訴人所不否認，且觀諸系爭切結書內容載明：
    「…現金補償費共新台幣46,125,000元整，分配比例如下：
    …『今台北縣政府發放現金補償，因板橋地政事務所就中山
    段 1808 之2 地號土地面積轉載錯誤，致溢領補償費新台幣
    3,0 00,000元整，有關繳回比例，以當初分配比例辦理』。
    特立此切結為據。」字樣甚明（見同上卷第29頁），此外並
    有台北縣政府92年8 月27日北府地劃字第0920535463號發函
    全體15名繼承人表示就系爭1808之2 地號該筆土地因計算錯
    誤，請全體繼承人於函到一個月內繳回現金補償費3,000,00
    0 元，否則予以移送法院強制執行之函文附於前案卷內足證
    。
  2.原法院依職權調取該院前案92年度訴字第1985號訴外人王呂
    秋花、廖美容、陳呂毓貞、呂勝美、呂學政、王呂慧珠（下
    稱前案原告）訴請本件之兩造（即乙○○、甲○○○、丙○
    ○、戊○○、丁○○在前案均為被上訴人）返還補償費事件
    案卷，查明該案係前案原告起訴主張：台北縣政府就系爭補
    償費所開立面額共計46,125,000元支票三張，係以全體繼承
    人15人為受款人，前案原告與乙○○、甲○○○、丙○○、
    戊○○、丁○○同赴銀行進行領款之準備時，因受款人數眾
    多，彙算不易，全體繼承人乃同意委由丙○○彙算分配各人
    具領補償費之金額，並將補償費支票三張委由丙○○自其銀
    行帳戶兌領後，再由丙○○開立支票以分配予其餘公同共有
    人。然因丙○○於領取全部補償費後，僅就部分款項為分配
    ，前案原告認其所受分配不足，乃就所主張短少分配之補償
    金額，訴請乙○○、甲○○○、丙○○、戊○○、丁○○、
    己○○（即本件之兩造）返還。嗣於該前案審理期間之92年
    10月15日，經全體公同共有人達成分配比例之協議（即本件
    之系爭切結書），前案原告遂撤回該件訴訟等情。
  3.於前案訴訟中，本件兩造（於前案中均為被上訴人）對於系
    爭補償費係經由全體繼承人委任丙○○以其銀行帳戶兌領補
    償費支票三紙後，再由丙○○以系爭切結書所協議分配之比
    例將所領取之補償費交付其餘公同共有人之事實，並不爭執
    （詳見前案之92年12月11日言詞辯論筆錄），該部分事實及
    證據，經本件原審法院提示兩造辯論，復為兩造當事人所不
    爭執，並有上訴人於本件所提出，核與上情相符之93 年2月
    27日「寄發丙○○」、內容載明：「丙○○先生因板橋市○
    ○段1808、1808之2、1809 地號之土地重劃，『代領得補償
    金』共新台幣9,000,000 萬元，然就本人所應領得之部分共
    計新台幣1,500,000 餘萬元至今尚未給付，…」等語之律師
    函一件存卷足徵（見原審板調字卷第35頁），堪認丙○○係
    受其他包括上訴人及其餘被上訴人在內共14名公同共有人之
    委任及授權而領取上開補償費，並負責依系爭切結書所協議
    之比例為金額之分配。
  4.上訴人雖抗辯丙○○私下邀集呂學政、呂學禮、呂學義、呂
    學忠、呂慧珠、呂勝美、廖美容、王呂秋花等8 人，及被上
    訴人中之丁○○，共同簽署系爭切結書，就返還溢領補償費
    3,000,000 元達成協議，因其不知且未予同意，丙○○無權
    代理之行為，對其不生效力云云。惟查上訴人對於系爭切結
    書前半段之分配比例（2/10）並不否認，且據之作為本件請
    求之依據，已見其主張前後不一，所稱即非可取。另按「寄
    託物為代替物時，如約定寄託物之所有權移轉於受寄人，並
    由受寄人以種類、品質、數量相同之物返還者，為消費寄託
    。」「寄託物為金錢時，推定其為消費寄託。」民法第 602
    條、第603 條定有明文。台北縣政府所開立之系爭補償費支
    票，既經委任丙○○存入銀行帳戶兌現，已如前述，系爭補
    償費之所有權已移轉於丙○○。故丙○○縱未經上訴人同意
    返還3,000,000 元於台北縣政府，因屬處分丙○○自己之財
    產，亦無損於上訴人應有之權利。
  (二)系爭補償費為兩造被繼承人呂學良之遺產，兩造並未協議分
    割或分配：
  1.查70年10月21日呂進來逝世，系爭三筆土地由其妻呂游金與
    九名子女即呂學良、王呂秋花、呂毓貞、呂勝美、呂學政、
    呂慧珠、呂學禮、呂學義、呂學忠，以及孫女廖美容（代位
    呂月裡繼承 ）繼承。80年7月17日呂游金逝世，其從呂進來
    繼承之財產，轉由六名子女即呂學良、王呂秋花、呂毓貞、
    呂勝美、呂學政、呂慧珠（其餘三名子女非呂游金所生）以
    及孫女廖美容繼承，系爭三筆土地因此改為九名子女即呂學
    良、王呂秋花、呂毓貞、呂勝美、呂學政、呂慧珠、呂學禮
    、呂學義、呂學忠以及孫女廖美容公同共有。91 年11月5日
    呂學良逝世，呂學良從呂進來、呂游金繼承之財產，再由其
    妻甲○○○及五名子女即乙○○、丙○○、戊○○、丁○○
    、己○○繼承。此時，系爭三筆土地改為王呂秋花、呂毓貞
    、呂勝美、呂學政、呂慧珠、呂學禮、呂學義、呂學忠、廖
    美容、甲○○○、乙○○、丙○○、戊○○、丁○○、己○
    ○等15人公同共有等情，為兩造不爭，堪認兩造所繼承之系
    爭三筆土地，係呂學良之遺產。
  2.92年10月15日全體繼承人以系爭切結書就系爭補償費協議確
    認分配之比例如後：王呂秋花（1/20）、呂毓貞（1/20）、
    呂勝美（1/10）、呂學政（1/10）、呂慧珠（1/10）、呂學
    禮（1/10）、呂學義（1/10）、呂學忠（1/10）、廖美容（
    1/10），以及甲○○○、乙○○、丙○○、戊○○、丁○○
    、己○○六人（2/10）（見同上卷第29頁）。依此切結書可
    知，此為兩造六人與其他九位繼承人之分配協議，即兩造六
    人共分得2/10，尚非兩造間就呂學良遺產之分配協議甚明。
    是切結書中雖載明：「‧‧‧有關繳回比例同意以當初分配
    比例辦理‧‧‧」云云（見原審板調字卷第29頁），仍不能
    作為兩造間已就受分配之2/10，達成六人間分配協議之認定
    依據。
  3.丙○○93年12月1日到庭陳稱：「（ 本件發放補償費總共多
    少？）43,125,000元。這些錢有部分已經分配出去，是我的
    長輩，呂學政、呂學禮、呂學義、呂學忠、呂慧珠、廖美容
    、呂勝美、呂陳毓貞、王呂秋花等九人，每個人分配的金額
    如原證七所載。」、（當初委託丙○○去領補償金的目的是
    否就是領回後應該把分配給委託人。）我們是現場當場協議
    的，我領回來應該要分配給協議的人。去領的時候我們是所
    有繼承人到現場取領的，所以當場他們都有蓋章，錢領回來
    放在我那裡保管，『除了我父親那份以外，其他跟我父親同
    輩的繼承人都已經領走了』。」（見本院卷第58頁筆錄）等
    語，已明言其父呂學良應受分配之2/10（即呂學良之遺產）
    尚未分配。是上訴人據此主張兩造間已有分配協議云云，即
    有誤會。又如前述，丙○○所有存入其銀行帳戶內之2/10補
    償費，依消費寄託之法律關係已屬丙○○所有，丙○○於本
    院審理中縱拒絕透露其去處，或縱有部分交付其他被上訴人
    或為其他處分，亦難執此即謂兩造間已有分配此2/10補償費
    之協議。故上訴人抗辯兩造間已有分配協議云云，要無可採
    。
  4.按民法第1164條所定之遺產分割，係以遺產為一體，整個的
    為分割，而非以遺產中個個財產之分割為對象，亦即遺產分
    割之目的在遺產公同共有關係全部之廢止，而非個個財產公
    同共有關係之消滅。上訴人訴請分配者既為遺產，除非依民
    法第828條、第829條規定，經全體公同共有人即兩造之同意
    ，僅就特定財產為分割，否則依法自應以全部遺產為請求分
    割對象（最高法院88年度台上字第2837號裁判可資參照）。
    本件兩造依系爭切結書而分配取得之補償費「2/10」，實為
    兩造繼承自呂學良之遺產，依民法第1151條：「繼承人有數
    人時，在分割遺產前，各繼承人對於遺產全部為公同共有」
    所示，應為兩造公同共有。查呂學良尚有其他遺產，迄未協
    議分割，亦未繳清遺產稅，為兩造所不爭執。依遺產及贈與
    稅法第8條第1項所揭「遺產稅未繳清前，不得分割遺產....
    」，屬於遺產之系爭補償費自尚不得分割。
四、綜上所述，寄託存放於丙○○處之系爭補償費，既因消費寄
    託法律關係，屬丙○○所有而得自由支配，兩造其餘呂學良
    之繼承人，對之僅有公同共有補償費返還請求權，而上訴人
    尚不得請求分割遺產，則丙○○縱交付部分現款於其餘被上
    訴人，於屬呂學良遺產之系爭補償費（2/10）分割前，既未
    不法侵占上訴人應得之補償費，各被上訴人受取丙○○所交
    付之金錢，亦非無法律上之原因，且不因此致上訴人受有損
    害。從而，上訴人基於委任、不當得利及共同侵權行為之法
    律關係，請求被上訴人連帶給付1,537,500 元本息，自非正
    當，不予准許。原審就不當得利法律關係部分為上訴人敗訴
    之判決，核無違誤，應予維持。上訴及追加意旨，指摘原判
    決不當，求予廢棄改判，為無理由，應予駁回。
五、本件事實已臻明確，兩造其餘攻擊防禦方法及證據經予審酌
    ，核與判決結果不生影響，爰不再逐一論述，併此敘明。
據上論結，本件上訴及追加之訴均為無理由，依民事訴訟法第44
9 條第1 項、第78條判決如主文。
中　　華　　民　　國　　94　　年　　2 　　月　　 4　　日
　　　　　　　　　民事第十七庭審判長法　官  沈 方 維
　　　　　　　　　　　　　　　      法　官  陳 金 圍
　　　　　　　　　　　　　　　      法　官  王 淇 梓
正本係照原本作成。
如不服本判決，應於收受送達後二十日內向本院提出上訴書狀，
其未表明上訴理由者，應於提出上訴後二十日內向本院補提理由
書狀（均須按他造當事人之人數附繕本）上訴時應提出委任律師
或具有律師資格之人之委任狀；委任有律師資格者，另應附具律
師資格證書及釋明委任人與受任人有民事訴訟法第四百六十六條
之一第一項但書或第二項（詳附註）所定關係之釋明文書影本。
中　　華　　民　　國　　94　　年　　2 　　月　　4 　　日
                                    書記官  吳 碧 玲
附註：
民事訴訟法第四百六十六條之一（第一項、第二項）：
對於第二審判決上訴，上訴人應委任律師為訴訟代理人。但上訴
人或其他法定代理人具有律師資格者，不在此限。
上訴人之配偶、三親等內之血親、二親等內之姻親，或上訴人為
法人、中央或地方機關時，其所屬專任人員具有律師資格並經法
院認為適當者，亦得為第三審訴訟代理人。
